ACORDAO-COMPLETO-2350428

ACÓRDÃO 5688/2020 ATA 16/2020 - SEGUNDA CÂMARA

VISTOS, relatados e discutidos estes autos de Recursos de Reconsideração interpostos pela Associação Brasileira de Bacharéis em Turismo - ABBTUR, atualmente denominada Associação Brasileira de Turismólogos e Profissionais do Turismo, e Sérgio Fernandes Martins, contra o Acórdão 3771/2015-TCU-Segunda Câmara, que julgou irregulares suas contas, em sede de Tomada de Contas especial, condenando-os ao pagamento do débito apurado nos autos e, individualmente, ao pagamento da multa prevista no art. 57 da Lei 8.443/92, no valor de R$ 3.000,00, em razão do não encaminhamento de documentação exigida para a prestação de contas dos recursos pactuados por meio do Convênio 51/2007, no valor de R$ 110.000,00, cujo objeto era a promoção e o incentivo ao turismo por meio da implementação do evento denominado "XXVII Congresso Brasileiro de Turismo - CBTUR 2007", na cidade de Gramado/RS, no período de 17 a 20/5/2007;
ACORDAM os Ministros do Tribunal de Contas da União, reunidos em sessão de 2ª Câmara, diante das razões expostas pelo relator, com fundamento nos arts. 32, inciso I, e 33 da Lei 8.443/1992, em:
9.1. conhecer dos Recursos de Reconsideração interpostos pela Associação Brasileira de Bacharéis em Turismo - ABBTUR, atualmente denominada Associação Brasileira de Turismólogos e Profissionais do Turismo, e Sérgio Fernandes Martins para, no mérito, negar-lhes provimento;
9.2. autorizar o pagamento das dívidas em até 36 (trinta e seis) parcelas mensais e consecutivas, extensível a todos os responsáveis condenados em solidariedade, fixando-se o vencimento da primeira em 15 (quinze) dias, a contar do recebimento da notificação, e o das demais a cada 30 (trinta) dias, devendo incidir sobre cada uma delas os encargos legais devidos, na forma prevista na legislação em vigor, sem prejuízo ao vencimento antecipado do saldo devedor em caso de não comprovação do recolhimento de qualquer parcela, conforme prevê o art. 217, § 2º, do Regimento Interno deste Tribunal;
9.3. dar ciência desta decisão aos recorrentes e aos demais interessados.

Recursos de reconsideração interpostos pela Associação Brasileira de Bacharéis em Turismo - ABBTUR, atualmente denominada Associação Brasileira de Turismólogos e Profissionais do Turismo (peça 64) e Sérgio Fernandes Martins (peças 42 e 43), contra o Acórdão 3771/2015-2ª Câmara (peça 31), relatado pelo Ministro Augusto Nardes

Segunda Câmara

Ministério do Turismo (vinculador).

3. Interessados/Responsáveis/Recorrentes:
3.1. Responsáveis: Associação Brasileira de Turismólogos e Profissionais do Turismo (26.447.193/0001-17); Cristiano Henrique Lopes (XXX.868.686-XX); Elzario Pereira da Silva Junior (XXX.693.504-XX); Sergio Fernandes Martins (XXX.626.076-XX)
3.2. Recorrentes: Sergio Fernandes Martins (XXX.626.076-XX); Associação Brasileira de Turismólogos e Profissionais do Turismo (26.447.193/0001-17).

13.1. Ministros presentes: Ana Arraes (Presidente), Augusto Nardes, Aroldo Cedraz (Relator) e Raimundo Carreiro.
13.2. Ministro-Substituto presente: Marcos Bemquerer Costa.

ACORDAO-COMPLETO-2420002

Acórdão de Relação 8075/2020 - Segunda Câmara

Acórdão de Relação

AROLDO CEDRAZ

Ministro Augusto Nardes.

Incluo e transcrevo a seguir, como parte integrante deste relatório, a instrução de peça 79, que contou com a anuência do corpo dirigente da Serur (peça 80) :
"INTRODUÇÃO
1.	Trata-se de recursos de reconsideração interpostos pela Associação Brasileira de Bacharéis em Turismo - ABBTUR, atualmente denominada Associação Brasileira de Turismólogos e Profissionais do Turismo (peça 64) e Sérgio Fernandes Martins (peças 42 e 43) , contra o Acórdão 3771/2015-TCU-Segunda Câmara (peça 31) , relatado pelo Ministro Augusto Nardes, com o seguinte teor: 
9.1 julgar irregulares as contas dos Srs. Sérgio Fernandes Martins (XXX.626.076-XX) e Cristiano Henrique Lopes (XXX.868.686-XX) , respectivamente, Presidente e Diretor Financeiro à época da Associação Brasileira dos Bacharéis do Turismo; e da Associação Brasileira de Turismólogos e Profissionais do Turismo, denominação atual da antiga Associação Brasileira dos Bacharéis do Turismo (26.447.193/0001-17) , com fulcro nos arts. 1º, inciso I, 16, inciso III, alínea "c", da Lei 8.443/92, c/c os arts. 19 e 23, inciso III da mesma lei e com o os arts. 1º, inciso I, 209, inciso III, 210 e 214, inciso III, do Regimento Interno do TCU, e condená-los, solidariamente, ao débito apurado de R$ 34.200,00, com a fixação do prazo de quinze dias, a contar das notificações, para que comprovem, perante este Tribunal, o recolhimento da dívida aos cofres do Tesouro Nacional, atualizado monetariamente e acrescido dos juros de mora, calculados a partir de 29/5/2007 (Ordem Bancária 070B900156) , na forma prevista na legislação em vigor; 
9.2 aplicar aos responsáveis, Sr. Sérgio Fernandes Martins (CPF XXX.626.076-XX) , Sr. Cristiano Henrique Lopes (CPF XXX.868.686-XX) e Associação Brasileira de Turismólogos e Profissionais do Turismo, denominação atual da antiga Associação Brasileira dos Bacharéis do Turismo (CNPJ: 26.447.193/0001-17) , individualmente, a multa prevista no art. 57 da Lei 8.443/1992, c/c o art. 267 do Regimento Interno do Tribunal, no valor de R$ 3.000,00 (três mil reais) , fixando-lhes o prazo de 15 (quinze) dias, a contar da notificação, para que comprovem, perante o Tribunal (art. 214, inciso III, alínea "a" do Regimento Interno do TCU) , o recolhimento da dívida ao Tesouro Nacional, atualizada monetariamente desde a data do presente acórdão até a do efetivo recolhimento, se for paga após o vencimento, na forma prevista na legislação em vigor; 
9.3. autorizar, desde logo, nos termos do art. 28, inciso II, da Lei nº 8.443/1992, a cobrança judicial das dívidas, caso não atendidas as notificações, na forma da legislação em vigor; 
9.4.remeter, com fundamento no art. 16, §3º, da Lei nº 8.443/1992 c/c 209, § 7º, do Regimento Interno do TCU, cópia desta deliberação, acompanhada do relatório e voto que a fundamentam ao Procurador-Chefe da Procuradoria da República no Rio de Janeiro; 
9.5. dar ciência desta deliberação aos responsáveis e ao Ministério do Turismo.
HISTÓRICO
2.	Trata-se da tomada de contas especial instaurada pelo Ministério do Turismo, em desfavor da Associação Brasileira de Turismólogos e Profissionais do Turismo, denominação atual da antiga Associação Brasileira de Bacharéis em Turismo - ABBTUR e dos Srs. Sérgio Fernandes Martins e Cristiano Henrique Lopes, respectivamente, Presidente e Diretor Financeiro da ABBTUR à época dos fatos, em razão do não encaminhamento de documentação exigida para a prestação de contas dos recursos pactuados por meio do Convênio 51/2007, no valor de R$ 110.000,00, cujo objeto era a promoção e o incentivo ao turismo por meio da implementação do evento denominado "XXVII Congresso Brasileiro de Turismo - CBTUR 2007", na cidade de Gramado/RS, no período de 17 a 20/5/2007. 
2.1.	 O ajuste foi firmado no valor de R$ 110.000,00 - R$ 100.000,00 à conta do concedente e R$ 10.000,00 referentes à contrapartida do convenente. Os recursos foram liberados em 29/5/2007 (peça 1, p. 221) . 
2.2.	No âmbito deste Tribunal, foram promovidas as citações, em solidariedade, dos dois responsáveis e da ABBTUR, no valor original de R$ 54.000,00 relativos à não comprovação das despesas com passagens aéreas e hospedagens. 
2.3.	Por intermédio de documentos encaminhados (peças 20 e 25) , o Sr. Cristiano Henrique Lopes e a ABBTUR solicitaram que fossem considerados como seus os argumentos apresentados pelo Sr. Sérgio Fernandes Martins, único responsável a apresentar as alegações de defesa (peça 15) . 
2.4.	Os ora recorrentes foram responsabilizados pela não comprovação da despesa com passagens aéreas e hospedagens, considerando a não apresentação das cópias dos bilhetes aéreos com a devida identificação dos usuários, bem como das cópias dos comprovantes de hospedagens com o nome completo do hóspede e sua condição de participante do evento, a qual caracteriza infração ao que estabelece a letra "l" da Cláusula Sétima do Convênio ABBTUR 051/2007.
2.5.	O Tribunal rejeitou as alegações de defesa apresentadas e decidiu, por meio do Acórdão 3771/2015-TCU-Segunda Câmara, transcrito anteriormente, julgar irregulares as contas dos responsáveis, condenando-os em solidariedade ao ressarcimento do débito, além de aplicar-lhes multa individual. Registre-se que o valor do débito condenatório foi retificado para R$ 34.200,00, tendo em vista que foi este o montante efetivamente dispendido com passagens e hospedagens, conforme comprovante específico (peça 1, p. 149) .
2.6.	Não satisfeito com o julgado, o Sr. Sérgio Fernandes Martins interpôs recurso de reconsideração ainda no ano de 2015, (peças 42 e 43) , tendo sido analisado em admissibilidade e no mérito por esta Secretaria (peças 47, 49, 52, 53 e 54) , com proposta de conhecimento e negativa de provimento, encaminhamento com o qual, desde logo, manifesta-se aquiescência. O MP/TCU aquiesceu com essa proposta (peça 55) . O referido recorrente apresentou, ainda, novo expediente com caráter recursal em 2016 (peça 56) , tendo esta Secretaria proposto o não recebimento da nova peça por preclusão (peças 58 e 59) . Dessa forma, não cabe a análise do conteúdo de mérito desse expediente, realizando-se, tão-somente a análise de ofício da suposta nulidade nele apontada, por se tratar de questão de ordem pública.
2.7.	Estando o recurso interposto por Sérgio Fernandes Martins pendente de apreciação por parte do colegiado deste Tribunal, a ABBTUR também apresentou recurso de reconsideração, o qual será objeto de análise na presente instrução, conforme determinação do Relator (peças 65 e 68) .
ADMISSIBILIDADE
3.	Reitera-se o exame preliminar de admissibilidade (peça 66) , ratificados pelo Ministro-Relator (peça 68) , que concluiu pelo conhecimento do recurso interposto pela ABBTUR, com efeito suspensivo, em relação à recorrente e aos responsáveis com ela condenados em solidariedade, dos itens 9.1, 9.2 e 9.3 do Acórdão 3771/2015-TCU-Segunda Câmara, eis que preenchidos os requisitos processuais aplicáveis à espécie.
MÉRITO
4.	Delimitação
4.1.	Constitui objeto do recurso verificar as seguintes questões:
a) se cabe o arquivamento desta TCE em decorrência de inobservância ao princípio da bagatela e às normas (peça 64, p. 8-9) ;
b) se é aplicável o instituto da responsabilidade solidária da entidade convenente e do dirigente (peça 64, p. 5-7) .
5.	Do arquivamento da TCE 
5.1.	A associação recorrente argue pela suspensão deste processo tendo em vista os seguintes argumentos:
	a) com o objetivo de evitar que o custo da cobrança seja superior ao valor do ressarcimento, o Tribunal adotou medida de racionalização administrativa e de economia processual ao criar requisito material do limite de valor do dano. Desde o advento da IN TCU 56/2007, o TCU vem estabelecendo valores de piso a serem observados antes da instauração da TCE; 
b) o disposto no art. 6º, inc. I, da IN TCU 71/2012 fixou o valor de alçada em R$ 75.000,00, a partir de 1º/1/2013, como referencial para instauração de TCE. Posteriormente, diante das alterações promovidas pela recente IN TCU 76/2016, o Tribunal fixou o novo valor de alçada em R$ 100 mil, a partir de 1º/1/2017, conforme disposto no art. 6º, inciso I, da IN TCU 71/2012; 
c) o valor de R$ 34.200,00 encontrado neste processo junto ao TCU, ainda que atualizado monetariamente, não ultrapassa esse teto. Isso significa que os danos atualizados monetariamente somente constituirão TCE caso tenham valor igual ou superior ao referido limite;
d) nos termos do § 1º do art. 6º da IN TCU 71/2012, a dispensa de instauração de tomada de contas especial de valor inferior a R$ 100 mil não se aplica apenas aos casos em que a soma dos débitos de um mesmo responsável atingir esse limite;
e) consoante o art. 15 da IN TCU 155/2016, cumpre à autoridade administrativa consolidar os diversos débitos de um mesmo responsável, cujo valor seja inferior ao mencionado, perante o mesmo órgão ou entidade repassadora, e constituir tomada de contas especial se o seu somatório atingir esse limite.
Análise
5.2.	Não assiste razão à recorrente.  
5.3.	Preliminarmente, há que ressaltar que a linha argumentativa da recorrente não enfrenta os fundamentos da ausência de comprovantes de despesas de passagens aéreas e de hospedagem em questão e pelos quais suas contas foram julgadas irregulares com imputação de débito e aplicação de multa. 
5.4.	A Instrução Normativa - TCU Nº 71, de 28/11/2012 não pode ser aplicada ao caso em concreto. Primeiro porque, à época da instauração desta TCE (peça 1, p. 263) , vigia a Instrução Normativa - TCU 56/2007, que determinava que a tomada de contas especial somente deveria ser instaurada e encaminhada ao Tribunal quando o valor do dano, atualizado monetariamente, fosse igual ou superior à R$ 23.000,00.
5.5.	Segundo porque, no caso sob análise, o valor contestado (R$ 34.200,00 em valores históricos) refere-se a cerca de 31% do total dos recursos do convênio, o que não pode ser considerando insignificante. No mais, não cabe falar em valor irrisório ou aplicar o princípio da insignificância em um contexto normativo que, naturalmente, contempla contratações de pequeno porte. 
5.6.	Ora, a Associação Brasileira de Bacharéis em Turismo - ABBTUR não apresentou os documentos complementares necessários ao esclarecimento das impropriedades apontadas. Ademais, existem as falhas formais tais como a não comprovação dos serviços por meio de fotografia/filmagem da infraestrutura e dos serviços contratados, declarações do convenente e de autoridade local atestando a realização do evento.
5.7.	Para as despesas referentes a passagens áreas e hospedagens, objetos de ressalva financeira, considerando que o termo do convênio definia o dever da convenente de encaminhar cópia dos bilhetes aéreos com a devida identificação dos usuários, bem como da cópia dos comprovantes de hospedagens com o nome completo do hóspede e sua condição de participante do evento, conforme estabelece a letra "l" da Cláusula Sétima do Convênio ABBTUR 051/2007 (peça 1, p. 99) , entende-se que a ausência desses documentos impossibilita a correta comprovação da despesa.
5.8.	Registre-se, ademais, que os mencionados dispositivos das instruções normativas do TCU que possibilitam o arquivamento de TCE's objetivam, tão-somente, a interrupção do trâmite de processos ainda em sua fase inicial. No caso concreto, onde já se chegou ao acórdão condenatório, estando o processo, inclusive, em fase recursal, não se vislumbra mais a desejada economia processual.
5.9.	Pelo exposto, entende-se, portanto, que não se encontram presentes as circunstâncias que possibilitariam a aplicação do princípio da bagatela ou o arquivamento da TCE.
6.	Da responsabilidade solidária
6.1.	A entidade recorrente argumenta pela ilegalidade na atribuição da responsabilidade solidária, tendo em vista os seguintes fundamentos:
	a)  é necessário atentar-se para a ilegitimidade da ABBTUR no polo passivo deste processo em virtude do § 2º do art. 16 da Lei 8.443/1992, pois, apesar de ter sido a pessoa jurídica convenente, não houve comprovação de que a ABBTUR (pessoa jurídica) tenha concorrido ou se beneficiado de qualquer vantagem;
b) se por ventura os ex-gestores não aplicaram devidamente o dinheiro público do convênio, a ABBTUR, enquanto entidade representativa, restou prejudicada por não ter usufruído do melhor evento para o objeto do convênio, bem como poderia ter ampliado o evento caso os recursos não tivessem sido mal aplicados, conforme constatou-se com despesas não comprovadas; 
c) a ABBTUR não praticou e nem concorreu para a (s) prática (s) dos ato (s) reputados indevidos. O simples fato de ser a pessoa jurídica contratante não deve por si só solidificar um entendimento de culpabilidade, desprezando-se a parte final do dispositivo legal (haja concorrido para o cometimento do dano apurado) ;
d) o § 2º do art. 16 da Lei 8.443/1992 não deve ser aplicado no caso concreto para a ABBTUR, pois, apesar de ter sido a pessoa jurídica convenente, não houve comprovação que a ABBTUR (pessoa jurídica) tenha concorrido ou se beneficiado de qualquer vantagem.
Análise
6.2.	Não assiste razão à recorrente.  
6.3.	Não foram trazidos pelos responsáveis os documentos exigidos pelo termo de convênio firmado para fins de comprovação de despesas com passagens aéreas e hospedagem, tais como nomes dos beneficiários, vínculo com o evento e canhotos de embarque e desembarque. A ausência dessas informações, além de contrariar as regras do ajuste, impossibilita estabelecer o nexo causal entre as despesas geradas e os recursos federais repassados. 
6.4.	De mais a mais, a ausência de documentos fiscais lídimos macula, integralmente, a conclusão pela regularidade na aplicação dos recursos. Logo, mesmo atestando a realização do evento, não caberia a esta Corte de Contas abonar o emprego do dinheiro público, sem que, patentemente, ficasse demonstrado o nexo de causalidade entre as despesas efetuadas e o objeto do convênio. Portanto, todo o esforço da defesa em demonstrar o cumprimento do objeto ou irregularidade na TCE se revela inútil, por inexistentes os documentos fiscais que sustentem os gastos. Tal situação, configura, portanto, prejuízo ao erário.
6.5.	Consoante a jurisprudência deste Tribunal, a exemplo do Acórdão 2763/2011-TCU-Plenário, relatado pelo ministro Augusto Sherman, a entidade beneficiária dos recursos federais deve ser incluída no rol de responsáveis solidários, na condição de signatária da avença, porquanto a pessoa jurídica de direito privado que se vincula com o poder público, como nos convênios, responde pelo dever de comprovar a regular aplicação dos recursos federais que recebeu para a consecução de atividade de interesse social.
6.6.	No caso concreto, tal concepção vem reforçada pelo termo de convênio, que na cláusula nona, § 2º (peça 1, p. 99) estabelece expressamente que a não apresentação da prestação de contas final no prazo estipulado ou a não aprovação pelo concedente, implicará na devolução dos recursos, pela convenente, acrescidos de juros e correção monetária, na forma da lei, a partir da data de seu recebimento, além de sua inscrição no Siafi como inadimplente.
6.7.	Em casos como este, envolvendo a responsabilidade solidária dos agentes (pessoa jurídica e dirigente) , vale transcrever trecho do voto condutor do citado Acórdão 2763/2011-TCU-Plenário, que destaca o posicionamento sobre a matéria esposado na ocasião pelo eminente Procurador-Geral Lucas Rocha Furtado, integralmente acolhido pelo colegiado, verbis: 
9. A tese sustentada pelo representante do MP/TCU é de que a pessoa jurídica de direito privado, ao celebrar avença com o poder público federal, objetivando alcançar uma finalidade pública, assume o papel de gestora pública naquele ato e, em consequência, está sujeita ao cumprimento da obrigação pessoal de prestar contas ao poder público, nos termos do artigo 70, parágrafo único, da Constituição Federal; por conseguinte, passa a recair, também sobre essa entidade, a presunção iuris tantum de ter dado causa a dano ao erário eventualmente ocorrido na execução da avença, por imposição constitucional, com base no disposto no mesmo art. 70, parágrafo único, combinado com a parte final do inciso II do art. 71 da Carta Magna. 
6.8.	Seria relevante para eventual exclusão de responsabilidade da associação prova de que, na ausência de documentos aptos a comprovar a regularidade na aplicação dos recursos públicos, o ente tivesse tomado medidas administrativas ou judiciais para obrigar seus ex-presidentes a entregá-los. Todavia, a entidade não trouxe qualquer evidência de que tenha implementado providências nesse sentido, inclusive na atual administração. 
6.9.	Logo, é possível inferir que, se a instituição foi vítima de atos dos ex-dirigentes, houve negligência na defesa de seus interesses, uma vez que não consta notícia sobre a adoção de providências contra aqueles dirigentes. 
6.10.	Isso, associado ainda à natureza contratual dos ajustes firmados entre o Ministério do Turismo e a associação e ao fato de que a solidariedade passiva busca beneficiar o credor, não autoriza prover o recurso para excluir a responsabilidade da entidade, o que não invalida o direito da associação de, caso satisfaça a obrigação de ressarcir o erário, ajuíze no Poder Judiciário as ações que entender pertinentes contra seus ex-dirigentes. 
6.11.	Desse modo, quando o vínculo Estado/particular deriva de um contrato, entende-se que a responsabilidade civil é prioritariamente da pessoa jurídica contratada, por ter sido ela que se obrigou perante o Estado. Assim, em linha de consonância com a jurisprudência deste Tribunal (vide Acórdãos 1.830/2006 e 1.693/2003, ambos do Plenário e relatados pelo Ministro Benjamin Zymler) , não merecessem prosperar as alegações apresentadas.
6.12.	Por sua vez, a responsabilidade pelo débito não deve recair somente sobre o ente beneficiado pela cobrança indevida dos recursos, mas também sobre os gestores que concorreram para a concretização desta ilegalidade. Vale dizer que a jurisprudência do TCU é pacífica no sentido de que todos os que concorrem para o dano, ainda que de forma culposa e independentemente de locupletarem-se com os recursos públicos, devem ser condenados a ressarcir o erário.
6.13.	Assim, a responsabilidade da pessoa física, na condição de dirigente de entidades privadas, encontra amparo nos citados artigos 70 e 71 da CF, visto que, de fato, a pessoa natural é quem determina a destinação a ser dada aos recursos públicos transferidos; por isso, a obrigação de comprovar a boa e regular aplicação dos recursos recai sobre ela também, por meio de prestação de contas.
OUTRAS INFORMAÇÕES
7.	A associação solicita parcelamento do débito. Tal parcelamento das importâncias devidas está regulamentado no art. 217 do Regimento Interno do TCU, verbis: 
Art. 217. Em qualquer fase do processo, o Tribunal ou o relator poderá autorizar o pagamento parcelado da importância devida em até trinta e seis parcelas, desde que o processo não tenha sido remetido para cobrança judicial. 
§ 1º Verificada a hipótese prevista neste artigo, incidirão sobre cada parcela, corrigida monetariamente, os correspondentes acréscimos legais. 
§ 2º A falta de pagamento de qualquer parcela importará no vencimento antecipado do saldo devedor. 
7.1.	Dessa forma, considerando que o processo não foi remetido para cobrança judicial, sugere-se a autorização do pagamento do débito e multa em até 36 (trinta e seis) parcelas mensais e sucessivas, extensível a todos os responsáveis condenados em solidariedade.
7.2.	Por fim, conforme apontado no item 2.6 desta instrução, cabe a análise de ofício da suposta nulidade processual apontada pelo responsável Sérgio Fernandes Martins (peça 56) , onde é arguida a inobservância aos princípios da ampla defesa e do contraditório, nos seguintes termos:
a)  o Ministério do Turismo intimou o ora responsável em endereço errôneo. O responsável somente foi validamente citado, em sua residência, em Belo Horizonte, em 2013 pelo TCU. Tal situação viola o art. 26 da Lei 9.784/1999, pois as intimações para apresentação de provas foram enviadas para local onde o suplicante não tinha mais acesso desde 31/10/2007, quando deixou o cargo de presidente, além da sede da associação não mais existir no endereço enviado;
b) as notas fiscais apresentadas expressam o correto endereço da ABBTUR, que é em Belo Horizonte, não havendo que se falar em desvio de verba pública e, consequentemente, reparação ao erário;
c) a Administração Pública poderia ter anulado seus próprios atos, conforme preleciona o art. 53 da referida lei, devido estarem eivados de vícios;
d) no curso do processo administrativo, várias petições foram interpostas pelo interessado ao TCU no intuito de lhe ser oportunizado prazo para defesa de seus direitos. Na primeira oportunidade, foi interposta petição em 2/8/2013 solicitando dilação de prazo. Em resposta a esta petição, foi emitido parecer em data de 4/10/2013, concedendo prazo de 30 dias, conforme solicitado, mas a concessão já se declarava preclusa, vez que segundo tal parecer, o prazo teria se exaurido em 5/9/2013;
e) em 12/11/2013, o interessado peticionou novamente solicitando, dentre outros pedidos, que lhe fosse concedido prazo real de resposta, concedendo o prazo para que apresentasse a documentação que a autoridade julgasse pertinente, além de que fossem dadas respostas aos pedidos formulados em 2/8/2013; 
f) este Tribunal alega (peça 52, item 5.7, b) que mesmo que houvesse contrato de venda do escritório comercial da ABBTUR (mudança de endereço) , o interessado, ora recorrente, como presidente da ABBTUR, teria o dever de providenciar a alteração de domicílio da associação junto ao Ministério do Turismo. Ocorre que no período alegado, 24/11/2005 a 11/12/2009, o interessado não esteve presidente por todo o período, se afastando da presidência em 21/10/2007, portanto, dois anos antes do alegado por este Tribunal, conforme pode ser comprovado em ata de posse; 
g) este Tribunal afirma que o contrato de venda do escritório comercial da ABBTUR (peça 52, item 5.7, c) não tem validade para elisão das irregularidades, vez que foi firmado em data posterior à realização do convênio, com o mesmo endereço do imóvel transacionado. Ocorre que conforme pode ser verificado em cópia de plano de trabalho, o endereço para correspondência seria Rua Conceição Pinto Ferreira, 275, BH/MG, portanto, endereço diverso do que foram enviadas as notificações. O que também pode ser atestado em ficha de qualificação do responsável e cópias de ofícios enviados desde o ano de 2006, o que demonstra que era de conhecimento público o endereço de correspondência da associação;
h) o art. 3º da Instrução Normativa - TCU 71/2012, é claro em afirmar que a autoridade competente deve imediatamente, antes da instauração da tomada de contas especial, adotar medidas administrativas para caracterização ou elisão do dano, observados os princípios norteadores dos processos administrativos, o que por certo, não foi observado, pois o suplicante sequer foi citado para se defender ou apresentar documentos hábeis a comprovar a fiel aplicação dos recursos repassados pela União, pois caso fosse, com certeza teria apresentado os documentos exigidos
i) há enorme dificuldade em apresentar documentos que não estão de posse do suplicante, pois já são três anos desde a primeira notificação em 2013, além do não atendimento às suas solicitações por parte das empresas e companhias aéreas;
j) que seja concedido ao Sr. Sérgio Fernandes, o prazo de sessenta dias para que possa apresentar o restante de documentação.
Análise
7.3.	Não se verifica qualquer nulidade processual nos autos. 
7.4.	Ao compulsar os autos, verifica-se que na fase interna da TCE houve a notificação da associação convenente em duas oportunidades: Ofício 707/2008/SPOA/SE/MTur, de 12/5/2008 (peça 1, p. 217-219) e Ofício 1.506/2008/SDGI/SE/MTur, de 24/9/2008 (peça 1, p. 235-237) , salientando-se que o endereço constante em ambos os ofícios é o mesmo do termo de convênio (peça 1, p. 89) . Naquela oportunidade, o concedente entendeu que somente a associação deveria figurar como responsável na TCE. Na fase externa, esta Corte, porém, visionou que deveriam ser citados, em solidariedade, além da associação, o então presidente (ora recorrente) e o diretor financeiro da entidade (peças 7-9 e 12-14) . 
7.5.	Ao analisar a documentação encaminhada, verifica-se que, de fato, o Ministério do Turismo, desde o ano de 2006, enviou ofícios ao ora recorrente no endereço de Belo Horizonte (peça 56, p. 40-43) . Porém, quando da notificação sobre a instauração da TCE, o referido ministério enviou a notificação para o endereço de Brasília.
7.6.	Sobre tal tema, vale destacar que o Ministério do Turismo, ao enviar a correspondência para Brasília, estava notificando a associação. Porém, quando enviara notificações ao endereço de Belo Horizonte, o destinatário era o Sr. Sérgio Fernandes, que residia naquela cidade. Corrobora essa conclusão a própria certidão de compra e venda de imóvel acostada pelo Sr. Sérgio (peça 43, p. 5) , a qual indica o endereço de Brasília como o da associação, e o de Belo Horizonte como o do Sr. Sérgio Fernandes.
7.7.	Em que pese tal confusão de endereços, vale registrar que o Ministério também enviou ofício ao sr. Sérgio Fernandes no endereço de Brasília, inclusive com confirmação de recebimento (peça 1, p. 217-232 e 235) .
7.8.	No mais, constata-se que a alegação de ausência de notificação regular se refere à fase interna da TCE, ou seja, antes do processo ser recebido pelo TCU. Sobre o ponto, não há controvérsia, o contraditório e a ampla defesa são garantidos na fase externa, por meio da citação. Cita-se, v.g., excerto de decisão pinçada da jurisprudência selecionada do TCU:
Não há prejuízo ao exercício do contraditório e da ampla defesa em razão da ausência de oportunidade de defesa na fase interna de tomada de contas especial, pois nessa etapa, em que se coletam evidências para fins de apuração dos fatos e das responsabilidades, não há uma relação processual constituída. A garantia ao direito de defesa ocorre na fase externa, com o chamamento do responsável aos autos, a partir da sua citação válida. (Acórdão 2.016/2018-TCU-2º Câmara, relator Ministro Aroldo Cedraz) .
7.9.	Outrossim, o responsável sequer expos quaisquer argumentos, relativos ao caso concreto, que demonstrasse o efetivo prejuízo à ampla defesa ou ao contraditório. Vale lembrar que, até mesmo quando verificado o elevado lapso temporal entre a ocorrência do dano e a instauração da tomada de contas especial (art. 6°, inciso II, da Instrução Normativa TCU 71/2012) , a presunção relativa de prejuízo à defesa dos responsáveis deve ser demonstrada, indicando-se a inviabilidade de exercício do contraditório e da ampla defesa, competindo às partes aduzir os elementos objetivos que demonstrem o real prejuízo para suas defesas ou da dificuldade concreta verificada. (Acórdão 11820/2016-TCU-Segunda Câmara, relator Ministro Marcos Bemquerer; 2.511/2015-TCU-Plenário, relator Ministro Augusto Nardes) 
7.10.	No caso em análise, verifica-se o interstício de seis anos entre a ocorrência do fato e a primeira citação do responsável no âmbito desta Corte de Contas. Assim, não se vislumbra que a falta de regularidade de ciência na fase interna, bem como o lapso temporal entre os fatos e a citação válida no âmbito do TCU (seis anos) tiveram o condão de, efetivamente, influenciar negativamente na oportunidade de contraditório e ampla defesa.
7.11.	É importante assinalar, ainda, que na presente etapa recursal, em que já foi prolatada uma decisão definitiva no âmbito da TCE, restam superadas discussões acerca do aspecto formal para instauração deste processo. Com efeito, conforme dispõe o artigo 171 do Regimento Interno/TCU: 'Art. 171. Nenhum ato será declarado nulo se do vício não resultar prejuízo para a parte, para o erário, para a apuração dos fatos pelo Tribunal ou para a deliberação adotada'.
7.12.	A tomada de contas especial representou mais uma oportunidade em que os responsáveis puderam se defender dos fatos irregulares que lhes foram atribuídos, não sendo possível reconhecer qualquer prejuízo aos recorrentes. As normas não devem ser interpretadas de forma restritiva a ponto de inviabilizar as atividades de controle deste Tribunal, como defende o responsável.
7.13.	É inequívoco que compete ao gestor, no tempo devido, prestar contas dos recursos que lhe foram confiados, demonstrando sua boa e regular aplicação.
7.14.	Quanto à inobservância do arts. 3º da Instrução Normativa TCU 71/2012, vale lembrar que a referida IN, que dispõe sobre a organização e o encaminhamento ao TCU dos processos de tomada de contas especial, é direcionada às autoridades administrativas de órgãos e entes jurisdicionados, valendo para as tomadas de contas especiais constituídas no âmbito das respectivas unidades da Administração, cujo pressuposto essencial é a existência de indício de dano ao erário, o qual resta caracterizado nestes autos.
7.15.	Com efeito, é dever da autoridade competente de todo e qualquer órgão/entidade adotar medidas administrativas com vistas à caracterização ou elisão do dano ao Erário, e, esgotadas tais medidas, sem a elisão do dano, e subsistindo os pressupostos para instauração de TCE, a autoridade competente deve providenciar a imediata instauração de tomada de contas especial, mediante a autuação de processo específico, a teor dos arts. 3º, 4º e 5º da Instrução Normativa-TCU 71/2012. Assim, o Ministério do Turismo, como órgão instaurador da TCE, reuniu documentos que evidenciam o débito (caracterização e quantificação) e os responsáveis por ele. 
7.16.	Nesse caso, o papel do TCU é o de órgão julgador dos processos em que se apura a ocorrência de dano ao Erário, devendo somente ser acionado após a autoridade administrativa competente ter adotado, sem sucesso, as medidas administrativas necessárias à caracterização ou à elisão do dano.
7.17.	Quanto ao pedido, junto a esta Corte, de prorrogação de prazo respondido intempestivamente, vale dizer que tal circunstância não caracteriza prejuízo ao direito de defesa dos responsáveis, tendo em vista que a dispensa de notificação consta clara e expressamente do Regimento Interno dessa Corte, desde sua redação original, quando da aprovação pela Resolução-TCU 155, de 4/12/2002: 'Art. 183, Parágrafo único. A prorrogação, quando cabível, contar se á a partir do término do prazo inicialmente concedido e independerá de notificação da parte'.
7.18.	Também não merece guarida a alegação de dificuldade em apresentar documentos que não estão em sua posse. Ao receber os recursos o recorrente tinha ciência de que precisaria prestar contas, razão pela qual deveria ter se precavido. Nesse sentido, poderia ter mantido a documentação pertinente para tanto em seu poder ou ter prestado as contas até a data em que esteve na presidência da associação.
7.19.	Nesse sentido, vale lembrar que a documentação da despesa deveria ser mantida em boa ordem pelo convenente pelo prazo de cinco anos, contados da aprovação da prestação ou da tomada de contas do gestor do órgão concedente (art. 30, § 1º, da IN/STN 1/1997) .
7.20.	Ademais, a responsabilidade pela guarda da documentação não se limita à entidade convenente, mas sim a todos aqueles que têm a obrigação de prestar contas. Se a entidade e o administrador estão coobrigados na prestação de contas dos recursos públicos, ambos se sujeitam à obrigação de guarda da documentação pelo prazo de cinco anos da aprovação da prestação de contas.
7.21.	Logo, não há que se falar em prorrogação de prazo para apresentação de mais documentação, uma vez que ao responsável foi dada a oportunidade de se manifestar nos autos (peças 9 e 12) , inclusive nesta fase recursal.
7.22.	Demonstrado que a Administração Federal adotou providências em tempo hábil para o processamento da matéria em discussão, não socorre ao responsável a alegação de comprometimento ao direito de defesa.
CONCLUSÃO
8.	Em face das análises anteriores, conclui-se que:
a) não há que se aplicar o princípio da insignificância ou da bagatela quando remanesce não comprovada a aplicação de outros recursos, além de que, à época da instauração desta TCE (peça 1, p. 263) , vigia a Instrução Normativa - TCU 56/2007, que determinava que a tomada de contas especial somente deveria ser instaurada e encaminhada ao Tribunal quando o valor do dano, atualizado monetariamente, fosse igual ou superior à R$ 23.000,00;
b) a intempestividade na formalização de processo de tomada de contas especial  (extrapolação do prazo de 180 dias) não gera nulidade processual, podendo ser considerada grave infração à norma legal para fins de responsabilização da autoridade administrativa competente (Acórdão 6531/2016-TCU-Primeira Câmara, relatado pelo Ministro Bruno Dantas) ;
c) a entidade beneficiária dos recursos federais deve ser incluída no rol de responsáveis solidários, na condição de signatária da avença, porquanto a pessoa jurídica de direito privado que se vincula com o poder público, como nos convênios, responde pelo dever de comprovar a regular aplicação dos recursos federais que recebeu para a consecução de atividade de interesse social;
d) a responsabilidade da pessoa física, na condição de dirigente de entidades privadas, encontra amparo nos citados artigos 70 e 71 da CF, visto que, de fato, a pessoa natural é quem determina a destinação a ser dada aos recursos públicos transferidos; por isso, a obrigação de comprovar a boa e regular aplicação dos recursos recai sobre ela também, por meio de prestação de contas";
e) a alegação de ausência de notificação regular se refere à fase interna da TCE, ou seja, antes do processo ser recebido pelo TCU. Sobre o ponto, não há controvérsia, o contraditório e a ampla defesa são garantidos na fase externa, por meio da citação;
f) pedido de prorrogação de prazo a esta Corte de Contas respondido intempestivamente não caracteriza prejuízo ao direito de defesa dos responsáveis, tendo em vista que a dispensa de notificação consta clara e expressamente do Regimento Interno dessa Corte, desde sua redação original, quando da aprovação pela Resolução-TCU 155, de 4/12/2002: 'Art. 183, Parágrafo único. A prorrogação, quando cabível, contar se á a partir do término do prazo inicialmente concedido e independerá de notificação da parte';
8.1.	Assim, não se verifica nulidade processual nem qualquer elemento outro elemento com o condão de modificar a deliberação recorrida, devendo-se mantê-la em seus exatos termos.
PROPOSTA DE ENCAMINHAMENTO
9.	Diante do exposto, com fundamento nos artigos 32, inciso I, e 33 da Lei 8.443/1992, submetem-se os autos à consideração superior, propondo-se:
a) ratificando-se anterior encaminhamento desta Secretaria de Recursos (peça 52 a 54) , conhecer do recurso interposto por Sérgio Fernandes Martins e, no mérito, negar-lhe provimento;
b) conhecer do recurso interposto pela ABBTUR e, no mérito, negar-lhe provimento;
c) autorizar o parcelamento do débito e multa em até 36 (trinta e seis) parcelas mensais e sucessivas, extensível a todos os responsáveis condenados em solidariedade;
d) comunicar aos recorrentes e aos demais interessados a deliberação que vier a ser proferida por esta Corte.
2.	Acrescento, ainda, como parte integrante deste relatório, trecho da primeira instrução da Serur (peça 52, p. 4-6) , que analisou as razões recursais do Sr. Sérgio Fernandes Martins (peças 42 e 43) , especificamente quanto à suposta divergência dos valores da condenação, uma vez que as demais razões recursais foram contempladas nas análises constantes da instrução de peça 79:
"Divergências dos valores da condenação
6.1. O recorrente questiona que houve incremento demasiado e sem comprovação do débito a ele imputado. Com efeito, indaga que não seria possível no período de um ano, um mês e três dias, um reajuste de R$ 36.164,81 (peça 43, p. 3-4) .
Análise
6.2. Também não assiste razão ao recorrente.
6.3. Preliminarmente, há que ressaltar que a linha argumentativa do recorrente não enfrenta os fundamentos da ausência de comprovantes de despesas de passagens aéreas e de hospedagem em questão e pelos quais suas contas foram julgadas irregulares com imputação de débito e aplicação de multa. De outro lado, não resta suficientemente detalhado sobre qual parte do débito o recorrente está apresentando impugnação. 
6.4. Ao que tudo se indica, a controvérsia instaurada se refere aos critérios de atualização monetária e incidência de juros sobre a dívida devida pelo recorrente. Esclarece-se:
a) na fase interna da TCE, em face das irregularidades até então apuradas, o montante da glosa de valores foi R$ 100.000,00 (peça 1, p. 239) . Quanto a esse débito, houve a apresentação de planilha com demonstrativo de débito, refletindo um valor de R$ 155.038,00, a preços de 5/5/2010 (peça 1, p. 249-251) ; e
b) já na fase externa do processo, a SecexDesenvolvimento citou o recorrente, não por aquele valor, mas pelo montante de R$ 54.000,00 (tendo elaborado planilha de demonstrativo de débito desse valor, no período de 29/5/2007 a 3/6/2013, resultando no valor atualizado de R$ 75.124,80 - peça 3) . No entanto, como a citação envolveu outras despesas, além das previstas com passagens aéreas e hospedagem, aquela unidade técnica reconheceu (peça 27, p. 3, item 23) que o débito solidário final a ser imputado aos responsáveis representa o montante, a menor, de R$ 34.200,00, conforme consta na fatura apresentada na prestação de contas (peça 1, p. 149) .
6.5. É importante assinalar que, no ofício de citação do recorrente (peça 9, p. 5) , consta, expressamente, a possibilidade de liquidação do débito atualizado monetariamente, desde que o recorrente apresentasse provas de sua boa-fé e que o processo não houvesse outras irregularidades. Caso ele optasse por essa via, os juros sobre o principal da dívida não incidiriam. A atualização monetária do valor de R$ 34.200,00, acrescidos de juros de mora, no período de 29/5/2007 a 29/7/2015 (peça 36, p. 3) , resulta no montante de R$ 86.736,35, haja vista o interregno de tempo superior a 8 anos.
6.6. Ademais, no ofício que notificou o recorrente sobre o acórdão recorrido, há informação sobre o link que disponibiliza todas as informações sobre a emissão da guia de recolhimento da dívida e do respectivo demonstrativo de atualização de valores (peça 36, p. 4) . 
6.7. Dessa forma, a cada mês que o recorrente deixa de recolher a dívida, o montante sofre incremento, seja pela atualização monetária, seja pela incidência de juros de mora."
É o Relatório.

Flaviano Vasconcelos Pereira (OAB 14.840/PB), representando Elzario Pereira da Silva Junior, Presidente da Associação Brasileira de Turismólogos e Profissionais do Turismo -ABBTUR.

Procurador Júlio Marcelo de Oliveira.

RECURSO DE RECONSIDERAÇÃO. TOMADA DE CONTAS ESPECIAL. CONHECIMENTO. RAZÕES RECURSAIS REJEITADAS. PROVIMENTO NEGADO. MANTIDOS OS TERMOS DO ACÓRDÃO RECORRIDO. AUTORIZAÇÃO PARA PARCELAMENTO DO DÉBITO E DA MULTA. CIÊNCIA.

TOMADA DE CONTAS ESPECIAL (TCE)

Secretaria de Recursos (Serur); Secretaria de Controle Externo do Desenvolvimento Econômico (SecexDesen).

Conforme consignado no Relatório precedente, os presentes Recursos de Reconsideração interpostos pela Associação Brasileira de Bacharéis em Turismo - ABBTUR, atualmente denominada Associação Brasileira de Turismólogos e Profissionais do Turismo, e Sérgio Fernandes Martins, contra o Acórdão 3771/2015-TCU-Segunda Câmara (Rel. Augusto Nardes) , que julgou irregulares suas contas, em sede de Tomada de Contas especial, condenando-os ao pagamento do débito apurado nos autos e, individualmente, ao pagamento da multa prevista no art. 57 da Lei 8.443/92, no valor de R$ 3.000,00, em razão do não encaminhamento de documentação exigida para a prestação de contas dos recursos pactuados por meio do Convênio 51/2007, no valor de R$ 110.000,00, cujo objeto era a promoção e o incentivo ao turismo por meio da implementação do evento denominado "XXVII Congresso Brasileiro de Turismo - CBTUR 2007", na cidade de Gramado/RS, no período de 17 a 20/5/2007. 
2.	De início, cabe conhecer do recurso por estarem preenchidos os requisitos de admissibilidade previstos nos artigos 32, inciso I, e 33 da Lei Orgânica do Tribunal de Contas da União.
3.	Registro que os autos passaram por duas instruções - peça 52 (exame de razões recursais Sérgio Fernandes Martins) e peça 79 (razões recursais da ABBTUR) , mas os recorrentes não trouxeram ao processo a documentação faltante, exigida para a prestação de contas dos recursos pactuados por meio do Convênio 51/2007, razão da condenação por meio do Acórdão 3771/2015-TCU-Segunda Câmara, qual seja: ausência de comprovantes de pagamento das despesa com passagens aéreas e hospedagens (cópias dos bilhetes aéreos com a devida identificação dos usuários, bem como das cópias dos comprovantes de hospedagens com o nome completo do hóspede e sua condição de participante do evento) .
4.	Em suas razões recursais, o Sr. Sérgio Fernandes Martins alega, em síntese, que: a) nunca foi citado pessoalmente em relação ao processo de Tomada de Contas Especial (TCE) ; b) cópia do contrato de compra e venda do imóvel, juntada ao recurso, comprova que a ABBTUR Nacional não detinha domicílio utilizado na notificação desde 28/9/2006, ocasião em que a sala comercial foi vendida havendo demora na atualização de seu novo endereço na Receita Federal; c) na época da notificação, o recorrente já não era presidente da entidade o que desobrigaria a associação a informar sobre o ocorrido; e d) houve incremento demasiado e sem comprovação do débito a ele imputado, uma vez que não seria possível no período de um ano, um mês e três dias, um reajuste de R$ 36.164,81.
5.	Quanto às questões atinentes a notificações na fase interna da TCE e vício de citação, observo que o Sr. Sérgio Fernandes Martins foi regularmente citado nestes autos, conforme Ofício 0272/2013-TCU/SecexDesen, de 15/7/2013 (peça 9) , recebido em 22/7/2013 (peça 12) , tendo, inclusive solicitado vista/cópia dos autos em 23/7/2013 (peça 10) , de modo que não há que se falar em nulidade por vício de citação neste caso. Vale lembrar que não há prejuízo ao exercício do contraditório e da ampla defesa em razão da ausência de oportunidade de defesa na fase interna de tomada de contas especial, pois nessa etapa, em que se coletam evidências para fins de apuração dos fatos e das responsabilidades, não há uma relação processual constituída. A garantia ao direito de defesa ocorre na fase externa, com o chamamento do responsável aos autos, a partir da sua citação válida.
6.	Sobre o valor do débito, a SecexDesenvolvimento citou o recorrente pelo montante de R$ 54.000,00, mas, após expurgar valores que considerou comprovados, chegou ao débito solidário no valor de R$ 34.200,00, conforme consta na fatura apresentada na prestação de contas (peça 1, p. 149) . E, como bem esclareceu a Serur (peça 52) , "a atualização monetária do valor de R$ 34.200,00, acrescidos de juros de mora, no período de 29/5/2007 a 29/7/2015 (peça 36, p. 3) , resulta no montante de R$ 86.736,35, haja vista o interregno de tempo superior a 8 anos", e no "ofício que notificou o recorrente sobre o acórdão recorrido, há informação sobre o link que disponibiliza todas as informações sobre a emissão da guia de recolhimento da dívida e do respectivo demonstrativo de atualização de valores (peça 36, p. 4) ". Desse modo, não há incorreção no valor imputado solidariamente ao recorrente.
7.	Por sua vez, a ABBTUR, em suas razões recursais, alega, em síntese, que: a) valor do débito inferior ao limite para a instauração da TCE, cabendo o arquivamento deste feito; e b) ilegitimidade passiva, uma vez que, apesar de ter sido a pessoa jurídica convenente, não houve comprovação de que a ABBTUR (pessoa jurídica) tenha concorrido ou se beneficiado de qualquer vantagem.
8.	Quanto ao arquivamento, vale esclarecer que a ABBTUR foi regularmente citada por meio do Ofício 0364/2013-TCU/SecexDesen, de 6/8/2013 (peça 18) , recebido em 13/8/2013 (peça 19) , razão pela qual, independentemente do valor do débito, não há que se falar em arquivamento da TCE, ante a regra prevista no art. 19, parágrafo único, da IN TCU-71/2012, in verbis:
"Art. 19. Aplicam-se as disposições constantes do art. 6º desta Instrução Normativa às tomadas de contas especiais, ainda pendentes de citação válida, que se encontram em tramitação no Tribunal de Contas da União.
Parágrafo único. Instaurada a tomada de contas especial e citados os responsáveis, não se lhe admitirá o arquivamento, ainda na hipótese de o valor apurado como débito ser inferior ao limite estabelecido no art. 6º desta Instrução Normativa (o grifo não consta do original) ."
9.	Nesse sentido é a jurisprudência desta Corte de Contas, a exemplo dos Acórdãos 1505/2007-1ª Câmara (Rel. Augusto Nardes) , 3540/2007-2ª Câmara e 4052/2013-1ª Câmara (Rel. Benjamin Zymler) , 3984/2015-1ª Câmara (Rel. Bruno Dantas e 11242/2015-2ª Câmara (Rel. Raimundo Carreiro) .
10.	Sobre a legitimidade da 	ABBTUR para figurar no polo passivo destes autos, em solidariedade pelo débito com Sr. Sérgio Fernandes Martins, basta esclarecer que a jurisprudência deste Tribunal é firme no sentido de que "a entidade beneficiária dos recursos federais deve ser incluída no rol de responsáveis solidários, na condição de signatária da avença, porquanto a pessoa jurídica de direito privado que se vincula com o poder público, como nos convênios, responde pelo dever de comprovar a regular aplicação dos recursos federais que recebeu para a consecução de atividade de interesse social (p. ex. Acórdão 2763/2011-TCU-Plenário, da relatoria do Ministro Augusto Sherman) ".
11.	Esses, portanto, são os destaques que entendo suficientes à negativa de provimentos dos recursos em exame. E para enriquecer estes argumentos, acolho e incorporo integralmente os exames e fundamentos lançados pela Serur nas instruções de peça 52 e 79, que contaram, inclusive, com a anuência do Ministério Público junto ao Tribunal (peça 81) .
	Assim sendo, VOTO no sentido de que o Tribunal adote a deliberação que ora submeto à apreciação deste Colegiado.
TCU, Sala das Sessões Ministro Luciano Brandão Alves de Souza, em 26 de maio de 2020.
AROLDO CEDRAZ 
Relator